臺灣板橋地方法院民事判決　八十九年度訴字第一五三七號
　　原　　　告　甲○○
　　被　　　告　丙○○
　　　　　　　　乙○○
　　　　　　　　丁○○
右當事人間請求清償債務事件，本院判決如左：
    主      文
被告丙○○、丁○○應各給付原告參拾柒萬伍仟元，暨自民國八十七年四月八日起至
清償日止按年息百分之五計算之利息。
原告其餘之訴駁回。
訴訟費用由被告丙○○、丁○○各負擔三分之一，餘由原告負擔。
本判決第一項於原告分別以新台幣壹拾貳萬伍仟元為原告丙○○、丁○○各供擔保後
，得假執行；但被告丙○○、丁○○如於假執行程序實施前，各以新台幣參拾柒萬伍
仟元供擔保後，得免為假執行。
原告其餘假執行之聲請均駁回。
    事    實
甲、原告方面：
一、聲明：求為被告應各給付原告新台幣（下同）三十七萬五千元，及自民國八十七
    年四月七日起至清償日止按年息百分之五計算之利息。並願供擔保請准宣告假執
    行。
二、陳述：
    (一)按連帶債務人中一人因清償、代物清償、提存、抵銷或混同，致他債務人同免
      責任者，得向他債務人請求償還各自分擔之部分，並自免責時起之利息。又連
      帶債務人相互間除法律或契約另有約定外，應平均分擔義務。此分別為民法第
      二百八十一條第一項、第二百八十條訂有明文。次按被告丁○○與丙○○、乙○○及原告共四人前於八十年二月十七日因疏於注意而車禍過失致邱徐梅蘭於
      死案件，業經台灣高等法院以八十一年度交上訴字第三二四號刑事判決，分別
      認定原告及被告均有過失，並經判決確定。嗣被害人邱徐梅蘭家屬邱福東等人
      向原告訴請損害賠償，並聲請八十六年度執字第五一０二號損害賠償事件強制
      執行，而原告於八十七年四月七日與被害人家屬邱福東等人以一百五十萬元為
      賠償金額達成和解，詎料原告於賠償後，被告均未清償渠等應分擔額。又本件
      損害賠償總額一百五十萬元，應由被告及原告四人平均分擔，各為三十七萬五
      千元。
    (二)又原告於八十七年四月七日與被告達成和解，給付上揭損害賠償金額，則揆諸
      首揭法條意旨，自得向他債務人請求償還各自分擔之部分，並自免責時起之利
      息，故援依民法第二百八十一條第一項求償權之規定請求給付被告各給付三十
      七萬五千元，即自原告於八十七年四月七日為免責行為起，按年息百分之五計
      算之利息。
    (三)對被告抗辯之陳述：
      被告雖均以渠等對被害人家屬所負之損害賠償義務係因罹於時效而免責，並非
      因原告清償，援以時效消滅為由拒絕清償應分擔額，惟按連帶債務人中一人因
      清償、代物清償、提存、抵銷或混同，致他債務人同免責任者，得向債務人請
      求償還各自應分擔之部分，並自免責時起之利息，此民法第二百八十一條第一
      項求償權之規定，為固有之請求權，消滅時效期間為十五年，且自免責行為時
      起算。
三、證據：提出台灣高等法院八十一年度交上訴字第三二四號刑事判決書、和解書影
    本各一份為證。
乙、被告丙○○方面：
    被告丙○○未於最後言詞辯論期日到場，據其以前到場主張與陳述如下：
一、聲明：求為判決駁回原告之訴及其假執行之聲請。並陳明如受不利判決，願供擔
    保，請准宣告免假執行。
二、陳述：本件車禍伊係受害人，且死者邱徐梅蘭不是伊撞到的，另伊亦主張時效利
    益。
丙、被告乙○○方面：
一、聲明：求為判決駁回原告之訴及其假執行之聲請。並陳明如受不利判決，願供擔
    保，請准宣告免假執行。
二、陳述：
    (一)被告對於死者邱徐梅蘭之死亡結果，並不負侵權行為責任，本件原告以台灣高
      等法院八十一年度交上訴字第三二四號刑事判決，認定被告疏未於車禍事故發
      生時，顯有充裕時間在其車後放置故障標誌，其依法應放而未放故障標誌，造
      成其後來車第二次撞擊，自屬亦有過失。而系爭車禍事故既係由原告與被告等
      過失所致，原告自得於賠償受害人之後，再向被告主張其應分擔之內部求償權
      云云。惟按刑事判決所為事實之認定，於為獨立民事訴訟之裁判時，不受其拘
      束（四十年台上字第一五六一號判例請參照）。本件被告過失致死刑事部分第
      一審經桃園地方法院刑事庭以八十年度交訴字第三一五號判決以被告之行為對
      於死者邱徐梅蘭之死亡結果不具因果關係，因此諭知無罪判決。嗣被告未於第
      二審台灣高等法院刑事庭委任律師，對於審判長似是而非之訊問，不知如何答
      辯，致高等法院刑事庭為被告乙○○不利之判決，其判決除乏善可陳外，認定
      事實顯與証據不符。
    (二)被告未及時放置故障標誌之不作為，與死者邱徐梅蘭之死亡結果，並不具有相
      當因果關係。本案被告乙○○所駕汽車遭訴外人駱添成撞擊之部分係在左後方
      ，且因而使左後方車体嚴重扭曲變形（參刑事相驗卷第四十一四十二頁照片
      所示），並經台灣桃園地方法院刑事庭於八十年十一月十日傳訊証人徐月春証
      述屬實（參刑事卷第三十頁），而死者邱徐梅蘭原乘坐於被告乙○○所駕駛汽
      車之左後方，於第一次遭撞及後，便被車体夾住且頭上流血之事實，迭據被告
      乙○○於刑事相驗時及桃園地方法院刑事庭審理中供述綦詳，証人徐月春於桃
      園地方法院刑事庭審理中亦証稱「我姊（即死者邱徐梅蘭）第一次撞到時她即
      靜靜的」（參刑事卷第三十頁），復參以台灣桃園地方法院檢察署診斷書所示
      死者邱徐梅蘭之致命傷僅有一處，即「頭前額破裂傷、骨裂」（參刑事偵查卷
      第二十二頁）。堪信死者之致命傷於第一次受撞時便已造成，也因此不醒人事
      。再按被告乙○○所駕汽車於遭受訴外人駱添成第一次撞擊後，嗣即遭原告甲○○高速向被告乙○○所駕汽車之右後方第二次撞擊而來，此經原告於刑事偵
      查庭中坦承不諱... （參刑事偵查卷第十八頁），然細究死者邱徐梅蘭係坐於
      被告乙○○所駕駛汽車之左後方，而原告甲○○係第二次撞擊於被告乙○○汽
      車之右後方，是以在未直接撞擊到死者之情形下，如何認定死者邱徐梅蘭之死
      亡係由原告甲○○第二次撞擊所致，進而推論被告乙○○未置故障標誌之不作
      為與死者邱徐梅蘭之死亡具有因果關係，且死者邱徐梅蘭之唯一致命傷口在頭
      部？該頭部傷口在第一次撞擊時，業已存在之事實，亦為証人徐月春所証實。
      準此，益足以証實被告乙○○之未置故障標誌之不作為與死者邱徐梅蘭之死亡
      結果不具有因果關係。
    (三)縱退萬步言，即便被告未及時放置故障標誌之不作為與死者邱徐梅蘭之死亡結
      果具有因果關係，被告就其未及時放置故障標誌之不作為亦不具有不法性按道
      路交通事故處理辦法第四條規定：「道路交通事故有人傷亡者，肇事駕駛人及
      其同車之人應先為左列之處置：迅對受傷者予以救護，並保持現場，儘速報告
      就近警察機關。在肇事地點二端適當距離處放置顯明標識，事後應即撤除」易
      言之，肇事者肇事後有先履行救助傷者之義務，而後亦須在肇事地點放置警告
      標誌，而本案最先肇事者係訴外人駱添成，駱某始有救助及設置警告標誌之義
      務，而被告係被害人（身體多處嚴重受傷，參刑事卷第三十七三十八頁），
      並非肇事者，是以被告乙○○並不負有道路交通事故處理辦法第四條所載之義
      務，退萬步言，縱被告乙○○有履行前開條款之義務，案發後被告受傷，惟被
      告仍欲負傷救人，同車之其他乘客陸續先後被救出，而當要救出死者邱徐梅蘭
      之際，原告甲○○即從後超速駛來，不慎撞擊到被告之車，造成被害人死亡，
      被告在案發後既已想先履行救人之義務，而在傷者未完全救出前，被告之車即
      再次遭撞擊，被告根本並無其他時間可設置警告標誌，且証人徐月春於台灣桃
      園地方法院刑事庭審理中証稱「第一次第二次撞擊時間相隔約五、六分鐘」
      （參刑事卷第三十一頁），顯見當時太倉促，是被告自無違反設置警告標誌之
      義務，況且警告標誌亦因放置車後被撞壞二次，致使無從拿出（參刑事相驗卷
      ，第三十八、三十九頁），無奈台灣高等法院刑事庭（八十一年度交上訴字第
      三二四號）徒以後方行李箱已打開，而忽略該行李箱已因二次撞擊而擠壓、變
      形之事實，根本卡死無法拿出，足見台灣高等法院刑事庭於認事用法上顯有違
      誤。復按「行為人須同時履行二個不能相容之義務時，因無法全部履行而僅履
      行其中之一者，對於未履行之義務，不處罰其不作為者，稱為義務衝突。倘行
      為人因履行重要義務致未能履行同等義務或不重要義務，基於優越利益說之見
      解，非不可視為阻卻違法。」（參蔡敦銘著，中國刑法精義，第一百九十一頁
      ，參被証一），是以本件被告乙○○於其所駕汽車遭駱添成第一次撞擊後，即
      負有二個不能相容之義務，一是先救助車內人員之義務，另一是於車後放置警
      告標誌之義務，然在人命關天之考量下，救助車內人員之生命法益，自然較於
      車後放置警告標誌之作為義務為之重要。職是被告乙○○遇此二個義務衝突之
      情形下，擇先救助車內人員之義務，而置於車後放置警告標誌之義務於不顧，
      自可依義務衝突之法理阻卻其違法性，因此被告乙○○之未於事故發生放置警
      告標誌之不作為，並未具不法性。
    (四)即便被告對於死者邱徐梅蘭須負侵權行為責任，原告對於被告仍無內部求償權
      按﹁債權人向連帶債務人中之一人免除債務，而無消滅全部債務之意思表示者
      ，除該債務人應分擔之部分外，他債務人仍不免其責任前項規定，於連帶債務
      人中之一人消滅時效已完成者，準用之。」、「又同律第四百九十二條第二項
      理由謂連帶債務人之一人，其時效已完成者，僅該債務人之債務消滅，於其他
      債務人之債務，似無影響。然如此辦理，則債權人請求他債務人履行債務，其
      他債務人向已受時效利益之債務人，得行使求償權，卒至發生該債務人不得受
      時效利益之結果，故設第二項以防其弊！」（參民法第二百七十六條及其立法
      理由明文規定）「按連帶債務人中一人消滅時效已完成者，除該債務人應分擔
      之部分外，他債務人仍不免其責任，是消滅時效完成者，就該債務人應分擔部
      分，發生絕對效力，從而僅連帶債務人中之一人有分擔部分，他債務人無之者
      ，就有分擔部分之債務人時效完成時，他債務人即全免其債務。」（最高法院
      八十六年度台上字第一五二四號請參照）本案死者邱徐梅蘭之家屬於八十六年
      九月間向原告就侵權行為損害賠償金額聲請強制執行時，死者邱徐梅蘭之家屬
      對於被告乙○○之侵權行為損害賠償請求權既已罹於時效。準此，原告依民法
      第二百七十四條之規定而為給付時，應將已罹於消滅時效之債權額（即被告乙○○應分擔部分）扣除，不問被告是否已主張時效利益。如此始足以保障被告
      乙○○之權益。若容許原告向死者邱徐梅蘭家屬給付全額之侵權行為損害賠償
      ，嗣轉而向被告乙○○請求應分擔部分之內部求償權，此無異變相剝奪被告乙○○就其應分擔部分之時效利益，使被告乙○○喪失受時效利益之結果，此為
      國內學者通說之見解（參孫森焱著、民法債論總論第八百八十一頁，被証三）
      。也惟有如此解釋始符合民法第二百七十六條第二項立法之意旨。查連帶債務
      人相互間，除法律另有規定或契約另有訂定外，應平均分擔義務。但因債務人
      中之一人應單獨負責之事由所致之損害，及支付之費用，由該債務人負擔。民
      法第二百八十條明文規定。本案原告明知死者邱徐梅蘭之家屬就過失致死案件
      提起附帶民事訴訟，於八十一年四月十五日經台灣桃園地方法院刑事庭就被告
      乙○○部分予以判決駁回（參八十年度附民字第三四九號）後，並未另提上訴
      之事實，且於死者邱徐梅蘭家屬於八十六年九月間向原告聲請強制執行時，就
      被告乙○○之侵權行為損害賠償請求權業已罹於消滅時效之事實知之甚悉，是
      原告與死者邱徐梅蘭之家屬在談和解時，依其所知悉僅稍加注意，客觀上不必
      發生原告全額給付侵權行為損害賠償金額之情況，造成原告就被告乙○○應分
      擔部分可主張時效抗辯，而未予以主張之損害，被告乙○○自可類推適用民法
      第二百八十條但書之規定，就被告乙○○應分擔之部分，應由原告自己負擔，
      原告就上開自行負擔部分不得向其餘債務人（即被告等）請求內部求償權，亦
      惟有如此解釋始符合自己責任原則。再者「連帶債務人中之一人，因清償、提
      存、抵銷或混同，致他債務人同免責任者，得向他債務人請求償還各自分擔之
      部分，並自免責時起之利息。」、「請求力固為債之效力之主要內容，惟因特
      定事由存在，有時請求力減弱，有時甚而根本喪失。前者如消滅時效後之債權
      ，...。由於此類債權，債之效力尚不完全，故學理上或稱之不完全債權（務
      ）或自然債權（務）... 自然債務之債務人，並不以其財產擔保債務之履行或
      債權之實現，給付與否，端視債務人之意思，法律不得強制其實現。故從債務
      與責任之立場而言之，自然債務亦可稱為無責任債務。」（參民法第二百八十
      一條；邱聰智著、民法債編通則第八至十頁）是以被告乙○○須因原告之行為
      而同免連帶債務應分擔部分責任，原告始得向被告乙○○請求償還其應分擔部
      分，然事實上被告乙○○之所以免除其應分擔部分責任，仍肇因於死者邱徐梅
      蘭家屬對於被告乙○○之侵權行為請求權已罹於二年之消滅時效，致使該請求
      權成為自然債務，且為無責任債務，而非因原告之清償行為致使被告乙○○之
      同免責任。準此原告對被告乙○○自無內部求償權可行使。
    (五)縱退萬步言，即便原告確係對被告乙○○有內部求償權，且原告與被告等共同
      過失侵害死者邱徐梅蘭致死，依法應負連帶責任，惟各加害人對於死者邱徐梅
      蘭之加害行為輕重不一，是以就各個加害人間應各自分擔部分亦非齊頭式平等
      ，而應依各加害人之加害行為輕重而比例分擔。本案各加害人之分擔部分應參
      酌台灣高等法院刑事庭八十一年度交上訴字第三二四號判決諭知「丙○○、丁○○、乙○○、甲○○因過失致人於死，丙○○、丁○○、甲○○均處有期徒
      刑參月，如易科罰金以參拾元折算壹日。乙○○處有期徒刑貳月，如易科罰金
      以參拾元折算壹日」來認定之，是被告乙○○謹應負擔十一分之二之應分擔部
      分，復斟酌被告於九十年八月二日所提出之民事答辯狀中所述被告於系爭車禍
      事故中第一次和第二次撞擊相隔時間點短暫，且在義務衝突之情況下，顯無法
      期待被告得以及時至車後放置警告標誌，況由刑事相驗卷第三十八頁、第三十
      九頁照片中得知被告乙○○所駕車輛經第一次猛烈衝擊後，而發生擠壓、變形
      ，警告標誌根本卡死無法拿出之事實觀之，被告乙○○之加害行為可說是微乎
      其微，是其僅需負擔十分之一之應分擔部分，即十五萬元（150000   x  0.1=
      150000），始為正解。
丁、被告丁○○方面：
一、聲明：求為判決駁回原告之訴及其假執行之聲請。並陳明如受不利判決，願供擔
    保，請准宣告免假執行。
二、陳述：
    (一)依民法第一百九十七條第一項規定，因侵權行為所生損害賠償請求權，自請求
      權人知有損害及賠償義務人時起，二年間因不行使而消滅，查本件車禍發生於
      八十年二月十七日，故縱認邱徐梅蘭之家屬對原告有侵權行為損害賠償請求權
      ，其請求權亦早已罹於時效而消滅。按民法第二百七十六條第二項規定，連帶
      債務人中之一人消滅時效已完成者，於消滅時效已完成之債務人應分擔之部分
      ，他債務人亦同免其責任。從而，他債務人為給付時，應將已罹於消滅時效之
      債權額扣除，不問該債務人是不援用時效利益。本件原告雖賠償一百五十萬元
      給邱徐梅蘭之繼承人，惟被告係因消滅時效完成而免責，並非因原告之清償而
      免責，爰以完成拒絕原告求償。
    (二)按連帶債務人中之一人，因清償、代物清償、提存、抵銷致他債務人同免責任
      者，依民法第二百八十一條第一項固得向他債務人請求償還各自分擔之部分，
      並自免責時起之利息。惟本項規定之前提僅限於他債務人同免責任係因「清償
      、代物清償、提存、抵銷」而致，但本件被告對邱徐梅蘭之屬免負侵權行為損
      害賠償責任，係因請求權罹於時效而消滅，並非因原告與邱徐梅蘭之家屬和解
      而免責，自無民法第二百八十一條第一項之適用。次按民法第二百七十六條第
      二項規定，連帶債務人中之一人消滅時效已完成者，於消滅時效已完成之債務
      人應分擔之部分，他債務人亦同負其責任。準此，若原告於與邱徐梅蘭之家屬
      和解時，依民法第二百七十六條第二項規定就被告應分擔之部分得免責，其竟
      不主張同免責任，而仍付款給邱徐梅蘭之家屬，則係其自甘受損，亦與被告無
      關，難謂係清償被告應分擔部分。
戊、本院方面：本院依職權調閱台灣桃園地方法院八十年度交訴字第三一五號刑事卷
    宗（含台灣桃園地方法院八十年度相字第二四一號相驗卷、台灣高等法院八十一
    年度交上訴字第三二四號刑事卷），及台灣新竹地方法院民事執行處八十六年度
    執字第五一０二號執行卷（含台灣高等法院於八十五年三月二十日以八十四年度
    上更(一)字第二四六號判決）。
    理      由
一、本件被告丙○○未於最後言詞辯論期日到場，核無民事訴訟法第三百八十六條各
    款所列情形，爰依原告聲請，由其一造辯論而為判決。
二、兩造爭執要旨：
    (一)原告主張：其與被告丁○○、丙○○與乙○○前於八十年二月十七日因疏於注
      意釀成車禍事故而過失致邱徐梅蘭於死，經台灣高等法院於八十一年十二月三
      十日以八十一年度交上訴字第三二四號刑事判決分別判處原告、被告丁○○、
      丙○○有期徒刑參月，被告乙○○有期徒刑貳月，被告丁○○、乙○○未據不
      服因逾法定上訴期間而確定，原告與被告丙○○不服聲明上訴，經最高法院駁
      回而確定。嗣被害人邱徐梅蘭家屬邱福東等人向原告請求損害賠償，經台灣高
      等法院於八十五年三月二十日以八十四年度上更（一）字第二四六號判決原告
      應給付被害人家屬邱福東等人一百八十九萬六千七百五十九元，暨自八十三年
      七月三日起至清償日止按年息百分之五計算之利息，原告不服聲明上訴，經最
      高法院於八十五年十二月二十七日駁回而確定。旋邱褔東等人向台灣新竹地方
      法院聲請以八十六年度執字第五一０二號強制執行事件執行原告之財產，原告
      乃於八十七年四月七日與與邱福東等人以一百五十萬為賠償金額達成和解，詎
      料於原告賠償後，向被告屢經催討，被告均未清償應分擔額。又本件損害賠償
      總額一百五十萬元，應由被告與原告四人平均分擔，各為三十七萬五千元。被
      告等雖均以被害人邱徐梅蘭家屬對被告之侵權行為請求權罹於時效而消滅，依
      民法第二百七十六條第二項、第一項以時效完成為由拒絕原告請求，惟連帶債
      務人之一人因清償、代物清償、提存、抵銷或混同致他債務人同免責任，得向
      他債務人請求償還各自分擔之部分，而此求償權係固有之請求權，消滅時效期
      間自免責行為時起算，被告所辯顯屬卸責之詞，爰依民法第二百八十一條第一
      項請求被告給付各自分擔之三十七萬五千元等語。
    (二)被告乙○○抗辯：其所駕汽車遭訴外人駱添成第一次撞擊時，使車體左後方嚴
      重扭曲變形，而被害人邱徐梅蘭即坐於被告乙○○所駕汽車之左後方，便被車
      體夾住且頭上流血，參諸桃園地方法院檢察署診斷書所示邱徐梅蘭之致命傷為
      「頭前額破裂傷、骨裂」，堪信邱徐梅蘭之致命傷第一次受撞時已造成，而原
      告第二次撞擊係於被告乙○○車體之右後方，未直接撞擊邱徐梅蘭，如何認定
      許邱梅蘭死亡是原告第二次撞擊所致，並進而推論被告乙○○未至故障標誌與
      許邱梅蘭之死有因果關係？即便被告未及時放置故障標誌之不作為與死者邱徐
      梅蘭之死亡結果具有因果關係，然按道路交通事故處理辦法第四條規定係指肇
      事者肇事後有先履行救助傷者之義務，而後亦須在肇事地點放置警告標誌，而
      最先肇事者係訴外人駱添成，而被告係被害人，並非肇事者，是以被告乙○○
      並不負有道路交通事故處理辦法第四條所載之義務，縱認被告乙○○有前述之
      義務，惟被告乙○○陸續救出同車之其他乘客，當要救出邱徐梅蘭之際，原告
      即從後超速駛來，不慎撞擊到被告之車，被告在案發後既已想先履行救人之義
      務，而在傷者未完全救出前，被告之車即再次遭撞擊，被告根本並無其他時間
      可設置警告標誌，是被告自無違反設置警告標誌之義務，況且警告標誌亦因放
      置車後被撞壞二次，致使無從拿出。是以本件被告乙○○於其所駕汽車遭駱添
      成第一次撞擊後，即負有二個不能相容之義務，一是先救助車內人員之義務，
      另一是於車後放置警告標誌之義務，而救助車內人員之生命法益，自然較於車
      後放置警告標誌之作為義務為之重要。職是被告乙○○遇此二個義務衝突之情
      形下，擇先救助車內人員之義務，而置於車後放置警告標誌之義務於不顧，自
      可依義務衝突之法理阻卻其違法性。即便被告乙○○對於邱徐梅蘭須負侵權行
      為責任，邱徐梅蘭之家屬於八十六年九月間向原告就侵權行為損害賠償金額聲
      請強制執行時，邱徐梅蘭之家屬對於被告乙○○之侵權行為損害賠償請求權既
      已罹於時效。準此，原告依民法第二百七十四條之規定而為給付時，應將已罹
      於消滅時效之債權額（即被告乙○○應分擔部分）扣除，不問被告是否已主張
      時效利益。是原告自不得向被告乙○○求償，剝奪被告乙○○就其應分擔部分
      之時效利益。即便原告確係對被告乙○○有內部求償權，且原告與被告等共同
      過失侵害死者邱徐梅蘭致死，依法應負連帶責任，惟各加害人對於邱徐梅蘭之
      加害行為輕重不一，而應依各加害人之加害行為輕重而比例分擔。斟酌被告車
      禍事故中第一次和第二次撞擊相隔時間點短暫，且在義務衝突之情況下，顯無
      法期待被告得以及時至車後放置警告標誌，況被告乙○○所駕車輛經第一次猛
      烈衝擊後，而發生擠壓、變形，警告標誌根本卡死無法拿出之事實觀之，被告
      乙○○之加害行為可說是微乎其微，是其僅需負擔十分之一之應分擔部分即十
      五萬元，始為合理云云。被告丙○○則以：伊是被害人，且死者邱徐梅蘭不是
      伊撞到的，縱認構成侵權行為，亦因罹於時效而免責，原告無求償權云云；被
      告丁○○亦以：邱徐梅蘭家屬對其之侵權行為請求權時效已完成，依民法第二
      百七十六條第二項規定，原告於賠償邱徐梅蘭之繼承人時，本應扣除被告丁○○之分擔額，故被告丁○○對被害人之損害賠償義務係因時效完成而免責，非
      因原告清償，爰依時效完成拒絕原告之請求云云，資為抗辯。
三、經查原告主張其與與被告丙○○、丁○○及乙○○四人因疏於釀成車禍而過失致
    邱徐梅蘭於死，經台灣高等法院於八十一年十二月三十日以八十一年度交上訴字
    第三二四號刑事判決分別判處原告、被告丁○○、丙○○有期徒刑參月，被告乙○○有期徒刑貳月，被告丁○○、乙○○未據不服因逾法定上訴期間而確定，原
    告與被告丙○○不服聲明上訴，經最高法院駁回而確定。嗣被害人邱徐梅蘭家屬
    邱福東等人向原告請求損害賠償，經台灣高等法院於八十五年三月二十日以八十
    四年度上更（一）字第二四六號判決原告應給付被害人家屬邱福東等人一百八十
    九萬六千七百五十九元，暨自八十三年七月三日起至清償日止按年息百分之五計
    算之利息，原告不服聲明上訴，經最高法院於八十五年十二月二十七日駁回而確
    定。旋邱褔東等人向台新竹地方法院聲請以八十六年度執字第五一０二號強制執
    行事件執行原告之財產，原告乃於八十七年四月七日與與邱福東等人以一百五十
    萬為賠償金額達成和解之事實，已據提出和解書一紙在卷為證，並經本院依職權
    調閱台灣高等法院判決以八十一年度交上訴字第三二四號刑事卷宗、新竹地方法
    院八十六年度執字第五一０二號強制執行卷宗（內附台灣高等法院八十四年度上
    更(一)第二三四號民事判決一件）查證無訛，自堪信為真實。
四、被告乙○○部分：
    (一)按債權人向連帶債務人中之一人免除債務，而無消滅全部債務之意思表示者，
      僅就該債務人應分擔之部分，他債務人始可同免責任，倘該債務人並無應分擔
      部分，他債務人仍不免其責任，此觀民法第二百七十六條第一項規定自明。原
      審既認沈某之過失可視同上訴人之過失，而依過失相抵法則，按其過失責任比
      例減輕被上訴人之賠償金額，則就被上訴人經減輕後應負責賠償部分，沈某雖
      依民法第一百八十五條第一項規定仍應負連帶賠償責任，惟此部分原係被上訴
      人按其過失責任比例所應分擔者，沈某要無應分擔之部分可言。乃原審未注意
      及此，就被上訴人已依過失相抵法則減輕後之賠償金額十三萬七千九百七十五
      元，仍依沈某之過失責任比例於其中九萬六千五百八十三元部分免其責任，而
      祇命被上訴人賠償上訴人四萬一千三百九十二元，並有可議。最高法院八十六
      年度台上字第三五二九號判決著有明文。
    (二)經查台灣高等法院八十四年上更(一)字第二四六號判決認定「被害人係藉駕駛人
      （即被告乙○○）載送擴大其活動範圍，駕駛人為之駕駛，自應認係被害人之
      使用人，類推適用民法第二百二十四條之規定，而適用過失相抵之法則，被上
      訴人（即原告）主張本件有該法則之適用，自屬有據。本院審酌乙○○未設置
      警告標誌，與甲○○之未能及時發現肇事現場致煞車不及，雖有關連，為因其
      時車上有一大人、二小孩受傷，其中被害人因頭部被車椅夾住，無法移動，影
      響乙○○及時設置標誌，乙○○因有救人燃眉之急，致疏未注意，其過失情節
      顯較輕微，反之，甲○○於前述時間、天候能見度不佳之情況下，猶以時速ㄧ
      百公里之速度行車致閃避不及，其過失程度遠甚於乙○○，本院斟酌雙方之過
      失情節，認以減輕被上訴人（即原告）應賠償金額十分之一為適當」。則揆諸
      首揭判決意旨，台灣高等法院已認被告乙○○之過失視同被害人邱徐梅蘭之過
      失，而依過失相抵之法則，按其過失比例十分之一減輕原告之賠償金額，則經
      減輕後之金額部分，被告乙○○對被害人邱徐梅蘭之家屬雖應依民法第ㄧ百八
      十五條第一項仍負連帶賠償責任，惟此部分為原告、被告丙○○、丁○○按其
      過失責任比例所應分擔，被告乙○○要無應分擔之部分可言。從而，原告依據
      連帶債務內部求償權請求被告乙○○依分擔額給付三十七萬五千元及法定遲延
      利息，於法無據，應予駁回。
五、被告丙○○、丁○○部分：
    (一)按受僱人執行職務，不法侵害他人權利，如其具備侵權行為一般成立要件，且
      僱用人不能證明其選任、監督無過失或其過失與損害結果無因果關係，即應與
      受僱人負連帶侵權責任。其立法目的，係為保護被害人，避免因向資力薄弱之
      受僱人求償，恐有名無實，而使其得向較具資力且因僱用他人而增加行動範圍
      及利益之僱用人獲得實質上賠償，亦符合公平原則。惟因我國連帶債務制度之
      立法，偏向於保護債務人，以時效為例，時效中斷、不完成僅生相對效力，而
      時效完成卻生絕對效力，對債權人而言，極可能發生不測之不利益，有其失平
      之處；致與連帶侵權債務係在保護被害人（債權人）之規範目的，發生衝突。
      然侵權債務為連帶之規範目的，既係為保護侵權被害人，使其易受賠償，在多
      數侵權債務人，包括民法第ㄧ百八十八條第一項規定之僱用人、受僱人，應在
      此規範目的範圍內，限制連帶債務之適用，除關於達到使被害人受償目的外，
      連帶債務人一人所生之事由，對他連帶債務不生影響【參閱鄭玉山著：僱用人
      求償權之限制與時效免責之抗辯（上），刊台灣本土法學第三十一期第十二頁
      】。而民法第一百八十五條規定共同侵權行為人或共同危險行為人應負連帶損
      害賠償責任，其立法目的亦係在保護被害人，避免被害人因不能確知孰為加害
      人，或無法確定各加害人之分擔額而求償困難，與民法第一百八十八條第一項
      規定責令僱用人亦應負連帶賠償責任係在保護被害人之立法旨趣相同，是民法
      第二百八十八條關於時效完成絕對效力之規定，亦應作限縮解釋，認於共同侵
      權行為人或共同危險行為人間並不適用，法理至明。
    (二)復按連帶債務人於對外關係，雖各負全部之債務，然在內部關係，則依各自分
      擔之部分而負義務，故連帶債務人中之一人為自己分擔部分以上之清償或其他
      免責行為時，即係就他人之債務為免責行為，因此民法第二百八十一條第一項
      明定：連帶債務人中之一人，因清償或其他行為，致他債務人同免責任者，得
      向他債務人請求償還其各自分擔之部分，並自免責時起之利息。此求償權係固
      有之請求權，與同條第二項所定於求償範圍內所承受之債權人權利併存。前者
      消滅時效期間為十五年，自免責行為生效日起算；後者仍保持其原有性質，最
      高法院七十八年第二三三六號判決著有明文。又依民法第一百八十五條規定應
      負連帶賠償責任之共同侵權行為人或共同危險行為人，渠等之消滅時效既無民
      法第二百七十六條規定之適用而不生絕對效力，揆諸前開判決要旨，共同侵權
      行為人或危險行為人中之一人因清償致他人同免責任者，其得請求他人償還各
      自分擔部分及自免責時起利息之消滅時效應為十五年，至為明確。
    (三)經查被告丙○○於八十年二月十七日凌晨一時許，駕駛000－0000號自
      用小客車，沿國道高速公路由北往南方向行駛，途經南下四十六公里又二百公
      尺處，應注意車前狀況並採取必要之安全措施，且依當時情形又無不能注意之
      情形，竟疏於注意，於發現前方有交通事故時，切入內側車道後警急煞車，致
      車輛打滑於內車道，阻礙後車通行，致行車於內側車道之賴信宏不及煞車撞擊
      高車，此時乙○○、駱添成、丁○○之車依序自後方而來，駱添成見前方有事
      故而減速慢行，被告丁○○因疏未與前方駱車保持安全距離，追撞駱車，駱車
      被追撞失控再追撞乙○○之車，致乙○○車上之乘客邱徐梅蘭頭前額部裂傷、
      左右眼挫傷、右下腿及左足背擦破傷，而乙○○於肇事後，應依規定在車後五
      十公尺至ㄧ百公尺處設置車輛故障標誌警示後方來車，依當時情形並無不能注
      意之情形未在車輛後方設置警告標誌，適原告駕車行駛而來，本應依規定速限
      ，依當時情形又無不能注意之情事，煞車不及追撞李車，致李車上以受傷之邱
      徐梅蘭因此追撞震動傷勢加重休克死亡之事實，有道路交通事故調查表(一)、(二)
      、現場照片十九張，勘驗筆錄，驗斷書、相驗屍體證明書、台灣省桃園縣區車
      輛行車事故鑑定委員會，及台灣省汽車肇事覆議鑑定委員會肇事覆議鑑定委員
      會鑑定意見書，附於台灣桃園地方法院八十年度相字第二四一號相驗卷宗可資
      佐證，並經本院依職權調閱前開卷宗查證無訛。被告丙○○雖辯稱：伊係被害
      人，且死者邱徐梅蘭不是伊撞的云云，惟查被告丙○○因疏未注意車前狀況於
      緊急剎車中，車輛打滑橫於車道阻礙後車通行致遭賴信宏撞及（以下簡稱第二
      階段），為第二階段之肇事因素（賴信宏無過失），旋被告丁○○未與前開保
      持安全距離，追撞由駱添成駕駛因見前方有車禍而緊急剎車之汽車，致駱添成
      所駕駛之汽車撞及乙○○所駕駛之汽車（以下簡稱第三階段），為第三階段之
      肇事因素（駱添成、乙○○無過失），約八、九分鐘後原告超速行駛追撞乙○○所駕駛之汽車（以下簡稱第四階段），為第四階段之肇事主因（乙○○因未
      設置警告標誌亦有疏失），被害人邱徐蘭梅因經第二階段至第四階段之車禍事
      故導致死亡結果，復與前開各階段之車禍事故有困果關係，是被告丙○○雖未
      及被害人邱徐蘭梅，仍應連帶負侵權行為損害賠償責任，核被告丙○○此部分
      之抗辯，顯屬於法無據。
    (四)被告丙○○及丁○○雖均辯稱：被害人邱徐梅蘭之家屬對渠等侵權行為請求權
      時效消滅，依民法第二百七十六條第二項規定，連帶債務人中一人消滅時效已
      完成之債務人應分擔部分，他債務人亦同免責任，原告與邱徐梅蘭和解時，應
      扣除渠等應分擔部分，縱未扣除，原告亦不得向被告丙○○、丁○○請求應分
      擔部分，否則即為剝奪渠等之時效利益云云。惟查共同侵權行為人或危險行為
      人應負連帶賠償責任，旨保護侵權行為之被害人，民與法第ㄧ百八十八條規定
      僱用人應與受僱人負連帶賠償責任，其立法目的係為保護侵權行為之被害人相
      同，應依其規範目的，限制連帶債務之規定，並無民法第二百七十六條規定之
      適用，已詳述如前，是原告不得援引其他共同侵權行為人時效消滅之抗辯，主
      張對於被害人邱褔東等人免除被告丙○○、丁○○之分擔額部分。核被告丙○○、丁○○此部分之抗辯，亦屬無據。
    (五)復查原告於八十七年四月七日與邱福東等人以一百五十萬元達成和解，給付ㄧ
      百五十萬元予邱褔東等人，係為自己分擔部分以上之清償，被告丙○○、丁○○亦同免渠等侵權行為之責任，揆諸前揭最高法院七十八年第二三三六號判決
      要旨，自得向被告丙○○、丁○○求償，且求償權之時效自被告丙○○、丁○○免責時起為十五年。又被害人僅向共同侵權行為或危險行為人之一人請求賠
      償，該遭被害人請求賠償之行為人既不得對被害人主張免除其他行為人已罹於
      時效消滅之分擔額，則遭被害人求償之行為人就其他行為人之分擔額賠償予被
      害人，並無任何過失可言，是原告向被告丙○○、丁○○行使求償權時，被告
      丙○○、丁○○不得主張原告超過自己分擔部分以上之清償與有過失，而拒絕
      給付渠等之分擔部分。再者，共同侵權行為人或危險行為人對被害人全數賠償
      賠償後，其他共同侵權行為人或危險行為人如得以援用被害人之侵權損害賠償
      請求權時效消滅為由而拒絕清償，陷為已為清償之共同侵權行為或危險行為人
      無從向其他共同侵權行為人或危險行為人求償之窘境，實非事理之平，是連帶
      債務消滅時效絕對免責之規定既因共同侵權或危險行為之立法目的限制適用範
      圍，則其他共同侵權行為人危險行為人當不得援用對被害人之侵權行為請求權
      時效消滅，拒絕已為清償侵權行為人或危險行為人之求償權，始符合共同侵權
      行為人或危險行為人內部求償權之公平。從而，原告向被告丙○○、丁○○請
      求給付渠等應分擔部分自屬有據，是本件應進一步審究者厥為系爭車禍共同侵
      權行為人間各自之應分擔部分為何。
    (六)按損害之發生或擴大，被害人與有過失者，法院得減輕賠償金額或免除之，民
      法第二百七十條第一項定有明文，即無論何人均不得將自己之過失所生損害轉
      嫁於他人，其所適用範圍不限於侵權行為及債務不履行並及於其他依法律之損
      害賠償，為損害賠償制度之公平指導原則，故此於侵權行為連帶債務人間責任
      分擔之決定，亦應類推適用；而過失相抵之損害分擔公平原則既應以賠償義務
      人對損害發生之原因力大小定其終局之負責範圍。查被害人邱徐梅蘭之死亡肇
      因系爭車禍事故之第二階段、第三階段、第四階段，其中第二階階段之肇事因
      素可歸責於被告丙○○，第三階段之肇事因素可歸責於被告丁○○，第四階段
      之肇事因素可歸責於原告與被告乙○○，但應由原告負主要肇事責任，已詳述
      如前，本院審酌若非被告丙○○違規駕車橫於車道上即不致發生後續階段之碰
      撞事件，被告丁○○未保持安全距離撞及駱添成所駕汽車，致駱添成所駕汽車
      追撞乙○○所駕駛之汽車，及原告約於八、九分鐘後直接自後方撞及乙○○所
      駕駛之汽車，三者與被害人邱徐梅蘭死亡結果之關聯應無分軒輊，至於被告乙○○僅係疏未於事故後擺設安全標誌，其過失程度遠低於直接導致被害人邱徐
      梅蘭死亡之原告與被害丙○○與丁○○，因認原告及被告丙○○、丁○○之過
      失程度各為十分之三，被告乙○○部分為十分之一（台灣高等法院八十四年度
      上更(一)字第二四六號民事判決就乙○○應分擔部亦與本院為相同之認定）。復
      查系爭車禍事故之損害賠償原為二百一十萬七千五百零九元，因被告乙○○之
      過失應視同被害人之過失而予扣除，是被告乙○○就扣除其與有過失後之ㄧ百
      八十九萬六千七百五十九元損害賠償額，與連帶債務人間已無內部分擔額，嗣
      後原告與被害人家屬以ㄧ百五十萬元達成和解，則僅能向被告丙○○、丁○○
      請求渠等應分擔部分，而原告及被告丙○○、丁○○過失程度均等，對被害人
      死亡之原因力大小均為相同，則原告及被告丙○○、丁○○間內部分擔額應各
      為三分之一，即原告與被告丙○○、丁○○之應分擔額各為五十萬元，是原告
      請求被告丙○○、丁○○各給付之三十七萬五千元部分，為有理由。
    (七)末查原告請求被告丙○○、丁○○給付自八十七年四月七日起算至清償日止之
      法定遲延利息部分，雖據原告提出與被害人之家屬於八十七年四月七日成立和
      解，並給付一百五十萬元金額之和解書一件為據。惟連帶債務人間依民法第二
      百八十一條第一項規定所得請求自免責時起之利息，參酌民法第一百二十條第
      二項有關期日期間計算方式之規定，其始日不應算入。從而，原告請求被告丙○○、丁○○給付自八十七年四月八日起算至清償日按法定年息百分之五計算
      之遲延利息，始為有理由，逾此部分之遲延利息請求，即屬無據。
五、縱上所述，原告依據求償權之法律關係，起訴請求被告丙○○、丁○○各給付三
    十七萬五千元，及均自八十七年四月八日起至清償日止按年息百分之五計算之利
    息部分，為有理由，應予准許，逾前開准許部分之請求，為無理由，應予駁回。
六、假執行之宣告：
    原告及被告丙○○、丁○○均陳明願供擔保，請准宣告假執行及免為假執行，就
    原告勝訴部分核無不合，爰分別酌定相當擔保金額准許之；至原告敗訴部分，其
    假執行之聲請亦失所附麗，應予駁回。
七、結論：原告之訴一部有理由，一部無理由，依民事訴訟法第三百八十五條第一項
    前段、第七十九條但書，第三百九十條第二項，第三百九十二條，判決如主文。
中　　　華　　　民　　　國　　九十一　　年　　　八　　　月　　　七　　　日
                                臺灣板橋地方法院民事第三庭
~B法　　　官　何君豪
右為正本係照原本作成
如對本判決上訴，須於判決送達後廿日內向本院提出上訴狀
中　　　華　　　民　　　國　　九十一　　年　　　八　　　月　　　七　　　日
~B法院書記官　王麗珍
